【裁判字號】    92,訴,145
【裁判日期】    920630
【裁判案由】    違反山坡地保育利用條例
【裁判全文】
臺灣基隆地方法院刑事判決                          九十二年度訴字第一四五號
    公  訴  人  臺灣基隆地方法院檢察署檢察官
    被      告  丙○○
                甲○○
                乙○○
右列被告等因違反山坡地保育利用條例案件，經檢察官提起公訴（九十一年度偵字第
二四六一、三五０七號），本院判決如左︰
    主  文
丙○○共同在公有山坡地內，擅自設置工作物，處有期徒刑捌月；如附圖一所示編號
Ｅ、Ｆ部分，面積一百四十六平方公尺之水泥平台建物沒收。又共同在公有山坡地內
，擅自設置工作物，處有期徒刑陸月；如附圖二編號Ａ、Ｂ、Ｃ部分，面積各為十二
平方公尺、十平方公尺及三平方公尺之墳墓壹座沒收。又共同在公有山坡地內未經同
意擅自從事設置墳墓之使用，致生水土流失，處有期徒刑柒月。應執行有期徒刑壹年
捌月，緩刑肆年。如附圖一所示編號Ｅ、Ｆ部分，面積一百四十六平方公尺之水泥平
台建物、如附圖二編號Ａ、Ｂ、Ｃ部分，面積各為十二平方公尺、十平方公尺及三平
方公尺之墳墓壹座均沒收。
甲○○共同在公有山坡地內，擅自設置工作物，處有期徒刑柒月；如附圖一所示編號
Ｅ、Ｆ部分，面積一百四十六平方公尺之水泥平台建物沒收。又共同在公有山坡地內
未經同意擅自從事設置墳墓之使用，致生水土流失，處有期徒刑陸月。又共同在公有
山坡地內未經同意擅自從事設置墳墓、堆積土石之使用，致生水土流失，處有期徒刑
柒月。應執行有期徒刑壹年柒月，緩刑肆年。如附圖一所示編號Ｅ、Ｆ部分，面積一
百四十六平方公尺之水泥平台建物沒收。
乙○○共同在公有山坡地內，擅自設置工作物，處有期徒刑參月，如易科罰金以參佰
元折算壹日，緩刑貳年。如附圖二編號Ａ、Ｂ、Ｃ部分，面積各為十二平方公尺、十
平方公尺及三平方公尺之墳墓壹座沒收。
    事  實
一、丙○○、甲○○二人明知座落基隆市○○區○○段八七二地號之國有林地，為依
    山坡地保育利用條例公告之山坡地，其二人就該筆土地並無任何權利，竟基於意
    圖為自己不法之利益，未經主管機關及使用權人同意，由丙○○與所僱用之甲○○二人，自八十、八十一年間，接續共同搭建至如附圖一（基隆市安樂地政事務
    所九十一年十月一日土丈字五五八號土地複丈成果圖）所示編號Ｅ、Ｆ部分之水
    泥平台建物，占地一百四十六平方公尺，嗣於八十八年丙○○將上開之建物出售
    予甲○○。
二、丙○○復與乙○○，明知座落基隆市○○區○○段六七三、六七四及七四四地號
    之三筆國有林地，為依山坡地保育利用條例公告之山坡地，其二人並未有任何權
    利，竟共同意圖自己不法之利益，於八十四、八十五年間未經主管機關及使用權
    人同意，竊佔上開三筆土地如附圖二（基隆市安樂地政事務所九十一年十月二十
    九日土丈字六一０號土地複丈成果圖）編號Ａ、Ｂ、Ｃ部分，占地各為十二平方
    公尺、十平方公尺及三平方公尺，擅自開挖建造墳墓；復於九十一年六月間依民
    間習俗撿骨後，在原處再行埋葬先人骨骸而修繕墳墓（未擴建，且已於檢察官起
    訴前自行遷離墳墓）。
三、丙○○、甲○○明知上開座落基隆市○○區○○段八七二地號之國有土地，為依
    山坡地保育利用條例公告之山坡地，就該筆土地並無任何權利，於八十八年間，
    竟共同另行基於意圖為自己不法所有之犯意，未經主管機關國有財產局之同意，
    在上開土地如附圖一編號Ｄ部分，由丙○○先受不詳年籍姓名之人士所託，再僱
    請甲○○與其他不知名之工人，共同在該處建造墓園一座，占地七十一平方公尺
    ，致生水土流失。
四、甲○○又於九十一年四月間，受徐姓年籍不詳之人所託，另行起意，明知上開座
    落基隆市○○區○○段八七二地號之國有土地，為依山坡地保育利用條例公告之
    山坡地，其與徐姓人士間就該筆土地並無任何權利，竟共同基於意圖為自己不法
    利益，未經經管機關國有財產局之同意，在上開土地如附圖一編號Ｃ部分，開挖
    五十五公尺之坑穴預備建造墳墓之用，且將開挖之廢土棄置於同上土地附圖一所
    示Ａ、Ｂ部分，面積共為七十一平方公尺，致生水土流失。
五、案經基隆市警察局第三分報告臺灣基隆地方法院檢察署檢察官偵查起訴。
    理  由
一、右揭事實業據被告丙○○、甲○○及乙○○三人於偵查及本院審理時均自白不諱
    ，並有基隆市政府九十一年五月十日與九十一年七月十六日現場勘查紀錄在卷可
    佐；且上開土地均為國有土地（管理人均為國有財產局），並均經台灣省政府編
    訂為山坡地保育利用條例及水土保持法所規定之「山坡地」，有基隆市政府九十
    一年九月九日（九一）基府建農字第０八一０四八號函及九十二年一月十五日（
    九一）基府建農貳字第０九二０００二八九六號函暨所附台灣省政府八十五年三
    月六日府農水字第一二三一四號公告、基隆市○○區○○段六七三、六七四、七
    四四及八七二號土地登記謄本、附卷可稽，復經台灣基隆地方法院檢察署檢察官
    及本院履勘現場查明屬實，有臺灣基隆地方法院檢察署檢察官九十一年九月五日
    與十月九日之勘驗筆錄及本院九十二年五月十三日勘驗筆錄、現場圖、勘驗照片
    三十六張及基隆市警察局第三分局現場會勘照片三十四張存卷足憑，又占用之面
    積，亦經基隆市安樂地政事務所測量，並分別製有九十一年十月一日土丈字五五
    八號與九十一年十月二十九日土丈字六一０號土地複丈成果圖可佐；又經臺灣基
    隆地方法院檢察署檢察官函詢財政部國有財產局臺灣北區辦事處基隆分處之結果
    ，「上開土地除第七四四、八七二地號三筆土地放租與瑞三股份有限公司造林使
    用外，其餘土地均未授權其他人使用」，有該處出具之九十一年十月十五日台財
    產北基二字第０九一０００八一一六號函可參，且依瑞三股份有限公司代理人胡
    清池於偵查時表示並未授權任何人使用前開承租土地等情，並提出存證信函影本
    一份可資佐證，被告丙○○、甲○○、乙○○之自白與事實相符，可以採信。
二、本件經囑託國立海洋大學河海工程學系鑑定結果據覆：「一、本地段山坡在不受
    人為施工干擾情況下，應無水土流失之虞。二、現場勘查顯示，八七二地號Ｅ部
    分為小面積菜園，依附近地形判斷，應無大規模開挖整地行為。Ｆ部分為一儲存
    雜物之磚造工寮，依現場地形判斷，工寮建造過程之整地土方量甚為有限，故被
    告於Ｅ與Ｆ部分之行為，應無造成水土流失之事實。三、現場勘查顯示，八七二
    地號Ｄ部分為單層水泥結構墓園，墓園北側山坡有明顯開挖現象，故墓園而在位
    置，亦應為開挖整地後所興建。墓園西側Ｃ部分為裸露土開挖區，面積為五十五
    平方公尺，最高開挖壁面約一點五公尺；此部分之棄土傾倒於山徑西側立Ａ與Ｂ
    部分。故被告於Ａ、Ｂ、Ｃ與Ｄ部分開挖與堆置棄土之行為，確有造成水土流失
    之事實。四、現場勘查顯示，六七三、六七四與七四四地號之墓園興建於民國八
    十五年，另於九十一年依習俗開棺撿骨。由於墓園面積甚小且依地形興建，故墓
    園之興建與撿骨之行為均無造成水土流失之事實。」有國立台灣海洋大學九十二
    年五月二十三日海河字第０九二０００三九０六號函暨勘驗報告書一份在卷可稽
    。參酌卷附七十紙現場照片，堪認被告丙○○、甲○○上開行為，確已造成水土
    流失之事實無訛。從而，本件事證已臻明確，被告丙○○、甲○○及乙○○三人
    違反山坡地保育利用條例等犯行，堪以認定。
三、按山坡地保育利用條例第三十四條規定，曾於八十七年一月七日修正，比較修正
    前與修正後條文之構成要件，以修正前條文所規定之構成要件範圍較小，對行為
    人較為有利，故被告丙○○與甲○○於八十四年間擴建工寮行為（事實一、即附
    圖一編號Ｅ、Ｆ部分）；被告丙○○及乙○○於八十四、八十五年建造墓園行為
    （事實二、即附圖二Ａ、Ｂ、Ｃ部分），均係在公有山坡地擅自設置工作物行為
    ，依刑法第二條第一項但書規定，應適用八十七年一月七日修正前山坡地保育利
    用條例第三十四條規定規範之。又按山坡地保育利用條例及水土保持法關於擅自
    占用公有或他人山坡地之刑罰，係刑法竊佔罪之特別規定，而水土保持法第三十
    二條第一項之構成要件分別與山坡地保育條例第三十四條第一項之構成要件相同
    ，且水土保持法第一條第二項又規定：「水土保持，依本法之規定；本法未規定
    者，適用其他法律之規定。」故水土保持法就立法體制言，係立於特別法之地位
    ，適用時排斥其他法條之適用，僅水土保持法未規定時，始有其他法律之適用。
    至山坡地保育利用條例雖曾於八十七年一月七日修正公布第二十三條至第三十五
    條等條文，相對於八十三年五月二十七日制定公布之水土保持法而言，山坡地保
    育條例雖屬新法，然基於「特別法優於普通法」及「新普通法不能變更舊特別法
    」之法律競合關係，應逕論以水土保持法第三十二條第一項前段之罪，是被告丙○○與甲○○於八十八年間建造附圖一編號Ｄ墓園致生水土流失之行為（事實三
    ）；被告甲○○於九十一年間開挖如附圖一編號Ｃ部分，並將廢土棄置於附圖一
    編號Ａ、Ｂ土地上致生水土流失之行為（事實四），均係在公有山坡地設置墳墓
    、堆積土石之行為，應依水土保持法第三十二條第一項前段之罪科罰，公訴人認
    被告丙○○、甲○○所犯係八十七年一月七日修正後之山坡地保育利用條例第三
    十四條第一項之罪，自有未洽，應予變更。再水土保持法第二十二條第一項規定
    為山坡地保育利用條例第三十四條第一項、森林法第五十一條第一項及刑法第三
    百二十條第二項竊佔罪之特別規定，故不另論被告丙○○、乙○○二人違反森林
    法第五十一條第一項及刑法第三百二十條第二項之竊佔罪（事實一、二）；亦不
    另論被告丙○○、甲○○二人違反山坡地保育利用條例第三十四條第一項、森林
    法第五十一條第一項及刑法第三百二十條第二項之竊佔罪（事實三、四）。又被
    告丙○○、甲○○（事實一）；丙○○、乙○○（事實二）；丙○○、甲○○及
    不詳年籍之墓園定作人（事實三）；甲○○及徐姓年籍不詳之人（事實四）間，
    就其等所犯上開罪行，有犯意聯絡及行為分擔，均為共同正犯。被告丙○○、甲○○於八十、八十一年間搭建工寮行為（事實一），其雖先後有多次占用土地搭
    蓋建物之行為，惟其仍屬一犯意接續多次行為；被告丙○○、乙○○雖分別於八
    十四、八十五年間修建墓園一座，並於九十一年依民間習俗撿骨後再於同地埋葬
    骨骸一節（事實二），並未擴建，業據本院勘驗屬實，應為原竊佔行為之繼續，
    均屬侵害一個法益，應為接續犯，屬單純一罪。又被告丙○○、甲○○前開所犯
    八十七年一月七日修正前山坡地保育利用條例第三十四條之罪、水土保持法第三
    十二條第一項前段之罪，因時間差距甚久，且分占不同土地，興建不同之墓園等
    地上物，應屬犯意各別，行為不同，應分論併罰，公訴人認為被告丙○○及甲○○二人，前開數個違反山坡地保育利用條例行為，係基於概括犯意而犯之，為連
    續犯，尚有誤會，附此說明。被告乙○○所犯八十七年一月七日修正前山坡地保
    育利用條例第三十四條之罪（事實二），法定刑為有期徒刑六月，惟土地之管理
    機關國有財產局並未於該地上設立任何警告標識，告知當地之人民此處為公有山
    坡地不得占用濫葬等情，致使近二十年來該處已成為亂葬崗，乙○○於基隆市政
    府舉發違法後已自行遷移墓地，且其占用設置墳墓之行為並未造成水土流失，係
    為慎終追遠致誤觸法律等情，本院認宣告法定最低度之刑即有期徒刑六月，猶嫌
    過重，其犯罪之情狀尚非全無可憫之處，依刑法第五十九條之規定減輕其刑。被
    告丙○○係自七十九年起至八十二年止，僱用甲○○共同接續搭建如附圖一編號
    Ｅ、Ｆ所示之工寮等情，業據被告丙○○到院陳述綦詳，已如前述，公訴人誤認
    為被告丙○○於七十九年間搭蓋工寮，並於八十四年間與甲○○共同擴建至如附
    圖一Ｅ、Ｆ所示之工寮，均有未洽，併此敘明。爰審酌被告丙○○、甲○○、乙○○三人素行尚佳，所為行為部分係因不知法律而誤觸法網，對山坡地景觀及水
    土保持所生損害非輕，惟其犯後均坦承，態度良好各情，分別量處如主文所示之
    刑，並對被告乙○○有期徒刑部分諭知易科罰金折算標準，被告丙○○、甲○○
    均定其應執行之刑，以示儆懲。又被告丙○○、甲○○、乙○○前未曾受有期徒
    刑以上刑之宣告，犯後已深具悔意，本院認經此教訓後，當知警惕，而無再犯之
    虞，因認所宣告之刑，以暫不執行為適當，被告丙○○、甲○○併予宣告緩刑四
    年，被告乙○○宣告緩刑二年，藉勵自新。
四、又座落於基隆市○○區○○段六七三、六七四、七四四及八七二地號土地上，如
    附圖一（基隆市安樂地政事務所九十一年十月一日土丈字五五八號土地複丈成果
    圖）所示Ｅ、Ｆ部分與附圖二（九十一年十月二十九日土丈字六一０號土地複丈
    成果圖）所示Ａ、Ｂ、Ｃ部分所設置之工作物及墓園，分別為共同被告甲○○、
    乙○○所有，為供犯罪所用之物，應依八十七年一月七日修正前山坡地保育利用
    條例第三十四條第三項規定宣告沒收之；至於座落於基隆市○○區○○段六七三
    、六七四、七四四及八七二地號土地上，如附圖一所示Ａ、Ｂ、Ｃ、Ｄ部分所設
    置之工作物，非屬被告丙○○、甲○○、乙○○二人所有之物，不予宣告沒收。
據上論斷，應依刑事訴訟法第二百九十九條第一項前段、第三百條，八十七年一月七
日修正前山坡地保育利用條例第三十四條第一項、第三項，水土保持法第三十二條第
一項、第五項，刑法第十一條前段、第二條第一項但書、第二十八條、第五十九條、
第四十一條第一項前段、第五十一條第五款、第七十四條第一款，罰金罰鍰提高標準
條例第二條，判決如主文。
本案經檢察官李辛茹、熊南彰到庭執行職務。
中      華      民      國    九十二    年      六      月      三十    日
                                  臺灣基隆地方法院刑事第三庭
                                        法  官    何  怡  穎
右正本證明與原本無異。
對於本件判決如有不服，應於收受送達後十日內，向本院提出上訴書狀，上訴於臺灣
高等法院，並按他造當事人之人數附具繕本。
                                        書記官    李  繼  業
中      華      民      國九十二    年      七      月      七      日
附錄論罪法條：
八十七年一月七日修正前山坡地保育利用條例第三十四條：
    在公有或他人山坡地內，擅自墾殖或設置工作物者，處六月以上五年以下有期徒
    刑，得併科三萬元以下罰金。
    前項未遂犯罰之。
    犯本條之罪者，其墾殖物及工作物沒收之。
水土保持法第三十二條：
    在公有或私人山坡地或國、公有林區或他人私有林區內未經同意擅自墾殖、占用
    或從事第八條第一項第二款至第五款之開發、經營或使用，致生水土流失或毀損
    水土保持之處理與維護設施者，處六個月以上五年以下有期徒刑，得併科新台幣
    六十萬元以下罰金。但其情節輕微，顯可憫恕者，得減輕或免除其刑。
    前項情形致釀成災害者，加重其刑至二分之一；因而致人於死者，處五年以上十
    二年以下有期徒刑，得併科新台幣一百萬元以下罰金；致重傷者，處三年以上十
    年以下有期徒刑，得併科新台幣八十萬元以下罰金。
    因過失犯第一項之罪致釀成災害者，處一年以下有期徒刑，得併科新臺幣六十萬
    元以下罰金。
    第一項未遂犯罰之。
    犯本條之罰者，其墾殖物、工作物、施工材料及所使用之機具沒收之。


司法院資訊處製作；財團法人民間司法改革基金會備份。
